臺灣高等法院刑事判決
110年度上訴字第17號
上  訴  人  
即  被  告  范庭豪


選任辯護人  陳振瑋法扶律師
上列上訴人因違反毒品危害防制條例等案件，不服臺灣士林地方
法院106年度訴字第118號，中華民國109年11月6日第一審判決（
起訴案號：臺灣士林地方檢察署106年度偵字第3507號），提起
上訴，本院判決如下：
    主  文
原判決撤銷。
范庭豪犯藥事法第八十三條第一項之寄藏偽藥罪，處有期徒刑捌
月，併科罰金新臺幣貳拾萬元，罰金如易服勞役，以新臺幣壹仟
元折算壹日。
扣案之含第三級毒品芬納西泮成分之藥錠共貳萬參仟零肆拾捌顆
（檢驗前淨重合計捌仟零伍拾壹公克，檢驗後淨重合計捌仟零伍
拾點伍玖公克）及其包裝袋均沒收。
    犯罪事實
一、范庭豪明知芬納西泮（Phenazepam，俗稱「一粒眠」) 經行
    政院衛生署（現改制為衛生福利部，下同）明令公告列為第
    三級管制藥品，製造或輸入須向衛生福利部申請查驗登記，
    依管制藥品管理條例規定辦理，非依藥事法相關規定製造之
    製劑，係屬藥事法第20條第1款所稱未經核准擅自製造之偽
    藥，依法不得為他人受寄代藏。詎范庭豪竟基於寄藏偽藥之
    犯意，於民國105年10月至11月間之某日，在不詳之處所，
    受真實姓名年籍不詳之成年人之託，收受含有芬納西泮成分
    之一粒眠藥錠1箱(合計共23,050顆，總淨重8051.00公克，
    純度約1%，純質淨重80.51克) ，並寄藏在范庭豪斯時址設
    新北市○○區○○路000巷00○0 號住所之頂樓加蓋處。嗣於106
    年2月16日下午8 時30分許，范庭豪因另案為警查獲，經范
    庭豪自願同意帶同員警至上址執行搜索，而扣得上開含有芬
    納西泮成分之一粒眠藥錠，始偵悉上情。
二、案經新北市政府警察局淡水分局移送臺灣士林地方檢察署檢
    察官偵查起訴。
    理  由
甲、程序方面：
一、按刑事訴訟法第159條第1項雖規定，被告以外之人於審判外
    之言詞或書面陳述，除法律有規定外，不得作為證據。惟同
    法第159條之5第1、2項已規定，經當事人於審判程序同意作
    為證據，法院審酌該言詞陳述或書面陳述作成時之情況，認
    為適當者，亦得為證據。又當事人、代理人或辯護人於法院
    調查證據時，知有第159條第1項不得為證據之情形，而未於
    言詞辯論終結前聲明異議者，視為有前項之同意（指同條第
    1項之同意作為證據），此乃第159條第1項所容許，得作為
    證據之例外規定之一。本案所據以認定被告犯罪事實之供述
    證據，檢察官、被告及辯護人於言詞辯論終結前，均未就上
    開證據主張有刑事訴訟法第159條第1項不得為證據之情形，
    本院復審酌各該證據作成時並無違法及證明力明顯過低之瑕
    疵等情況，認為適當，是未爭執之供述證據，具有證據能力
    。
二、本案認定犯罪事實之非供述證據，均與本案事實具有自然關
    聯性，且核屬書證、物證性質，又查無事證足認有違背法定
    程式或經偽造、變造所取得等證據排除之情事，復經本院依
    刑事訴訟法第164條、第165條踐行物證、書證之調查程序，
    檢察官、被告及辯護人均對證據能力均不爭執，具有證據能
    力。
乙、實體方面：
一、認定犯罪事實所憑證據及理由：
  ㈠上述犯罪事實，業據上訴人即被告范庭豪於本院審理時供認
    不諱，並有自願受搜索同意書、新北市政府警察局淡水分局
    扣押物品目錄表、員警執行搜索之現場蒐證照片、刑事案件
    佐證照片、刑事案件證物採驗紀錄表、內政部警政署刑事警
    察局106年4月5日刑鑑字第1060016583號鑑定書、刑案現場
    勘察報告等證據(見3507號偵卷第22、25、34、88頁至93、9
    7、137、140至149頁) ，及上開扣案物在卷可佐，堪信為真
    實。
  ㈡按藥事法所稱藥品，係指左列各款之一之原料藥及製劑：一
    、載於中華藥典或經中央衛生主管機關認定之其他各國藥典
    、公定之國家處方集，或各該補充典籍之藥品。二、未載於
    前款，但使用於診斷、治療、減輕或預防人類疾病之藥品。
    三、其他足以影響人類身體結構及生理機能之藥品。四、用
    以配製前3款所列之藥品；所稱偽藥，係指藥品經稽查或檢
    驗有左列各款情形之一者：一、未經核准，擅自製造者；製
    造、輸入藥品，應標示中文標籤、仿單或包裝，始得買賣、
    批發、零售，藥事法第6條、第20條第1款及第48條之1前段
    分別定有明文。查本案被告受真實姓名不詳之成年男子之託
    ，收受含有芬納西泮成分之一粒眠藥錠1箱，其外觀型態經
    原審於審理程序中勘驗結果如下：「一、編號1扣押物為一
    紙箱（如照片1，扣押紙箱），長之一邊為43公分，較短之
    一邊為41.2公分，高則為42公分，連同其內物品之紙箱重量
    計達為14.6公斤。二、打開紙箱後，其內係為數量甚多的錫
    箔紙裝膠囊，正面為紅色包裝紙，背面為銀色錫箔紙之長條
    物，該等長條物以10包為一單位用橡皮筋捆綁並無散落物，
    每一包有10顆圓形錠劑（如照片2，正面、底面如照片3、4
    ），抽出最上面1包（正面、底面如照片5、6），經測量每
    包長為10.8公分，寬為5公分。正面為紅色包裝紙，可見為2
    排每排各5顆合計10顆、每顆均為類似錠劑之圓形物，該等
    紅色包裝紙上有黑色字體記載「Erimin５」之英文及數字，
    並有黑色印記「圓形之花朵狀花紋」及「028」、「５」之數
    字（如照片7）。背面錫箔紙則為銀色，其最上方以紅色字
    體重複印上數次「エリミン５」日文及數字，接著每顆錠劑左上
    方均以紅色印上「エリミン５mg」日文、單位數字及英文字，左
    下方均以紅色「圓形之花朵狀花紋」及「028」數字，兩排
    之間則均以紅色印有一特殊符號中間為「プう」之日文及「PE
    （下有底線）」與「金屬」之英文及中文，每包中間有2到3
    個同樣紅色印刷（如照片6、8）。此外中間則均有以黑色印
    上「AAA5000AAA」「EXP2018.08.08」「MADEINJAPAN」之英
    文及數字（如照片9）。經將其中一包當中之一顆錠劑拆開
    檢視，該錠劑為橘色圓形錠劑，予以拍照（如照片10）後再
    以膠帶封回。三、其餘各綑之物品均相同。」有原審108年2
    月20日之勘驗筆錄在卷可憑(見原審卷四第109至110頁)，並
    有查獲照片、原審勘驗時所攝相片在卷可據(見偵卷第34頁
    ，原審卷四第131至147頁)，足證上開藥品均無藥品許可證
    字號，亦未標示中文標籤、仿單或包裝等，又無證據證明係
    自國外走私輸入，應屬國內違法製造之偽藥無訛。
　㈢按意圖販賣而持有毒品，係指以非營利之目的而販入或因其
    他原因而持有毒品，其後始起意出售所持有之毒品以營利，
    且迄未著手賣出者而言；所謂意圖，乃犯罪構成之主觀違法
    要素，亦屬犯罪之成立要件，行為人是否具有販賣之意圖而
    持有毒品，須以嚴格之證據證明之，亦即必須有相當之客觀
    證據，足以表徵其主觀意念之遂行性及確實性，始足當之。
    又販賣毒品，其刑至重，應依證據審慎認定，除被告供述、
    證人證述外，仍宜有非供述證據，如交易的毒品、帳冊、交
    易金錢、磅秤、分裝杓鏟、各式包裝袋等。而持有大量毒品
    之原因事實，除意圖販賣外，尚有其他可能之原因，僅憑持
    有大量毒品之情，如無其他具體事證可資佐證，無從認有販
    賣毒品之犯罪事實。證人何○柏雖於警詢中陳稱：「在被告
    住處查獲之一粒眠我不確定是不是被告的，但我有看過其他
    人來他家樓下，之後被告下樓拿一粒眠一袋給別人」等語(
    見偵卷第20頁)，再於偵查中證稱：「我不確定是何時看見
    被告拿取一粒眠，我是有看到錫箔紙包裝，我會知道是一粒
    眠是因為被告有跟我說過，印象中被告說那些是別人寄放在
    他家裡，我之前去被告家，被告有把一粒眠拿出來整理，我
    看到被告在他住家1樓把東西拿出來、在樓梯下面整理那些
    一粒眠」等語(見偵卷第159頁)。然經原審勘驗何○柏於警詢
    及偵查中之錄影光碟，可證何○柏在警詢過程中面露疲態、
    看似記憶力不集中、若有所思，並時而閉上眼睛沉默不語，
    有該次警詢之勘驗筆錄及錄影畫面截圖在卷可稽(見原審卷
    二第7至20、37至54頁) ，又何○柏雖於偵查中證稱：「(你
    跟范庭豪之間有沒有仇恨？應該沒有啦？就是他有沒有跟你
    有結怨) 沉默不語」、「(有嗎？你們有結怨嗎？)  沉默不
    語」、「(你今天跟我說的話都是實話嗎？) 恩…(猶豫) 應
    該啦…」、「(你今天跟我說的話是實話嗎？是嗎？) 沉默不
    語」、「(怎麼了，你在猶豫什麼？發生什麼事了？) 恩…應
    …」等語，有原審勘驗筆錄及截圖在卷為證( 見原審卷二第3
    0、32、55至65頁) ，是依上開勘驗筆錄之問答內容可知，
    證人何○柏於訊問時，對於檢察官訊問之問題，所使用之回
    答語句多並非肯定，其所言似有所保留，已難以盡信，尚難
    憑何○柏於警詢中之證述即認定被告具有販賣之意圖。況經
    原審於106 年10月31日傳喚何○柏到庭作證，何○柏另改稱：
    「製作警詢筆錄時我還很狀況外，因為我服用安非他命所以
    精神不清楚，我不知道被告家中是否放有一粒眠，被告沒有
    講過他家有一粒眠，我也沒看過被告拿一粒眠，我是因為有
    吃藥所以亂講話；在檢察官處製作偵訊筆錄時，我也是施用
    毒品，意識不清楚」等語( 見原審卷一第105至114 頁) 。
    綜合上開何○柏於警詢、偵查及原審審理中歷次證述時之行
    為舉止、精神狀態，及證言內容之具體程度，足證何○柏並
    無隻字片語提及被告有何交易毒品或約定購買毒品種類、數
    量、價金等與毒品交易有關之具體內容，洵難僅憑何○柏上
    開不甚明確之證言，遽認被告有意圖販賣而持有第三級毒品
    之犯行。
  ㈣綜上所述，被告之自白核與事實相符。本案事證明確，被告
    犯行堪以認定。  
二、論罪科刑：
  ㈠芬納西泮為毒品危害防制條例第2 條第2 項第3 款所定之第
    三級毒品，依法不得持有；被告范庭豪於行為後，毒品危害
    防制條例第11條第5 項業於109 年1 月15日修正公布，在同
    年7 月15日生效施行。按行為後法律有變更者，適用行為時
    之法律，但行為後之法律有利於行為人者，適用最有利於行
    為人之法律，刑法第2 條第1 項定有明文。而修正前毒品危
    害防制條例第11條第5 項規定：「持有第三級毒品純質淨重
    二十公克以上者，處三年以下有期徒刑，得併科新臺幣30萬
    元以下罰金。」修正後則規定：「持有第三級毒品純質淨重
    五公克以上者，處二年以下有期徒刑，得併科新臺幣二十萬
    元以下罰金。」是比較修正前後之規定，就構成要件及處罰
    規定均有所更動，而被告持有之第三級毒品之純質淨重已逾
    二十公克以上，其無論依新舊法，均已符合犯罪構成要件。
    再修正後已將法定刑修正為二年以下有期徒刑，解釋上自應
    以修正後之規定對被告較有利。準此，本案應適用修正後毒
    品危害防制條例第11條第5 項之規定論處。
  ㈡按寄藏與持有，均係將物置於自己實力支配之下，僅寄藏必
    先有他人之持有行為，而後始為之受寄代藏而已，故寄藏之
    受人委託代為保管，其保管之本身，亦屬持有，此之持有係
    受寄之當然結果。另按芬納西泮雖係第三級毒品，但亦屬藥
    事法所稱之偽藥。而明知為偽藥而寄藏者，藥事法第83條第
    1 項定有處罰明文。故行為人明知為偽藥即芬納西泮淨重達
    5 公克以上而予以寄藏者，其寄藏行為同時該當於修正後毒
    品危害防制條例第11條第5 項之持有第三級毒品純質淨重達
    5 公克以上罪及藥事法第83條第1 項之寄藏偽藥罪，屬法條
    競合。又藥事法第83條第1 項之罪之法定本刑，顯較修正後
    毒品危害防制條例第11條第5 項之罪之法定本刑為重，依重
    法優於輕法之法理，應優先適用藥事法第83條第1 項寄藏偽
    藥罪處斷。
  ㈢核被告所為，係犯藥事法第83條第1 項之寄藏偽藥罪。公訴
    意旨認被告所為係犯毒品危害防制條例第5 條第3 項之意圖
    販賣而持有第三級毒品罪，與本院認定被告係犯藥事法第83
    條第1 項之寄藏偽藥罪，二者基本社會事實仍屬同一，本院
    依法變更起訴法條。
三、沒收說明：
    扣案之一粒眠1 箱共23,050顆（驗前總淨重8051.00公克，
    驗前總純質淨重約80.51公克，驗後總淨重8050.59公克），
    經隨機抽取2 顆以氣相層析/ 質譜儀分析法（GC/MS）、核
    磁共振分析法磨混鑑定，均檢出含有第三級毒品芬納西泮成
    分，此有內政部警政署刑事警察局106年4月5 日刑鑑字第10
    60016583號鑑定書附卷可證，此係被告受託寄藏之偽藥，雖
    同為毒品危害防制條例所規範之第三級毒品，然基於法律不
    得割裂適用之原則，僅能認屬藥事法所規定之違禁物，依刑
    法第38條第1 項規定沒收。又扣案所直接用以盛裝毒品之鋁
    箔紙包裝袋，以現今所採行之鑑驗方式，包裝袋內仍會殘留
    微量毒品而無法將之完全析離，是上開包裝袋，則依刑法第
    38條第1項規定併予宣告沒收。至扣案之紙箱1個非被告所有
    ，且非屬違禁物，不予宣告沒收。另鑑定時經取樣鑑驗耗用
    之毒品2 顆重0.41公克，已不存在，自無庸宣告沒收。
四、原判決撤銷改判之理由：
　　原審以被告犯罪事證明確，據以論罪科刑，固非無見。惟查
    ：科刑之判決書，應於理由內記載科刑時就刑法第57條規定
    事項所審酌之情形，為刑事訴訟法第310條第3款所明定。此
    項規定，依同法第364條，又為第二審所準用。被告於原審
    否認犯罪，而於本院則承認犯罪，被告犯罪後態度已有不同
    ，原審未及斟酌，容有不合。被告以原判決量刑過重提起上
    訴，為有理由，應由本院將原判決撤銷。爰審酌被告非法寄
    藏第三級毒品，殊屬不該，並衡酌被告犯罪之動機、品行、
    智識程度，生活狀況，寄藏毒品之數量及犯罪所生危害，與
    犯罪後供認犯行之態度等一切情狀，量處如主文第二項所示
    之刑，及就併科罰金部分諭知易服勞役之折算標準。
據上論斷，應依刑事訴訟法第369條第1項前段、第364條、第299
條第1項前段，第300 條，藥事法第83條第1 項，刑法第11條前
段、第42條第3 項前段、第38條第1 項，判決如主文。
本案經檢察官呂光華庭執行職務。
中　　華　　民　　國　　110 　年　　3 　　月　　25　　日
                  刑事第八庭  審判長法　官 陳世宗
                                    法　官 呂寧莉
                                    法　官 周明鴻
以上正本證明與原本無異。
如不服本判決，應於收受送達後20日內向本院提出上訴書狀，其
未敘述上訴之理由者並得於提起上訴後20日內向本院補提理由書
（均須按他造當事人之人數附繕本）「切勿逕送上級法院」。
                                    書記官 謝雪紅
中　　華　　民　　國　　110 　年　　3 　　月　　25　　日
附錄：本案論罪科刑法條全文
藥事法第83條
明知為偽藥或禁藥，而販賣、供應、調劑、運送、寄藏、牙保、
轉讓或意圖販賣而陳列者，處7年以下有期徒刑，得併科新臺幣5
千萬元以下罰金。
犯前項之罪，因而致人於死者，處7年以上有期徒刑，得併科新
臺幣1億元以下罰金；致重傷者，處3年以上12年以下有期徒刑，
得併科新臺幣7千5百萬元以下罰金。
因過失犯第1項之罪者，處2年以下有期徒刑、拘役或科新臺幣5
百萬元以下罰金。
第1項之未遂犯罰之。